ACORDAO-COMPLETO-2579096

ACÓRDÃO 3334/2023 ATA 13/2023 - SEGUNDA CÂMARA

VISTOS, relatados e discutidos estes autos de tomada de contas especial instaurada pelo Fundo Nacional de Saúde em razão da aplicação irregular de recursos do Sistema Único de Saúde (SUS) no âmbito do Programa Farmácia Popular do Brasil - Aqui Tem Farmácia Popular (PFPB) ,
ACORDAM os Ministros do Tribunal de Contas da União, reunidos em Sessão da Segunda Câmara, ante as razões expostas pelo Relator, em:
9.1. considerar revel a Farmácia Fonte Blumenau Ltda., para todos os efeitos, dando-se prosseguimento ao processo, nos termos do art. 12, § 3º, da Lei 8.443/1992;
9.2. julgar irregulares, com fundamento nos arts. 1º, inciso I, 16, inciso III, alíneas "b" e "c", e 19, da Lei 8.443/1992, as contas de Suellen Chiodini e da Farmácia Fonte Blumenau Ltda., condenando-os solidariamente ao pagamento dos débitos discriminados a seguir, atualizados monetariamente e acrescidos dos juros de mora devidos, calculados desde a data de ocorrência indicada até sua efetiva quitação, na forma da legislação vigente, fixando o prazo de 15 (quinze) dias, a contar do recebimento da notificação, para que seja comprovado, perante este Tribunal, o recolhimento da quantia aos cofres do Fundo Nacional de Saúde, nos termos do art. 23, inciso III, alínea "a", da referida Lei, c/c o art. 214, inciso III, alínea "a", do Regimento Interno do TCU:
	Data da ocorrência
	Valor original
 (R$) 

	28/2/2014
	         143,80 

	28/2/2014
	           53,46 

	28/2/2014
	     4.770,90 

	28/2/2014
	     2.621,06 

	28/2/2014
	           48,00 

	28/2/2014
	           66,96 

	28/2/2014
	           66,92 

	28/2/2014
	           19,20 

	16/4/2014
	           53,46 

	16/4/2014
	           20,10 

	16/4/2014
	           53,46 

	16/4/2014
	     5.836,60 

	16/4/2014
	     3.622,96 

	16/4/2014
	           28,80 

	16/4/2014
	           37,80 

	12/5/2014
	           40,50 

	12/5/2014
	     3.609,50 

	12/5/2014
	     5.873,10 

	12/5/2014
	           71,70 

	12/5/2014
	           51,70 

	12/5/2014
	           53,46 

	30/5/2014
	     5.092,48 

	30/5/2014
	           11,70 

	30/5/2014
	           54,90 

	30/5/2014
	           26,10 

	2/6/2014
	     3.221,63 

	2/6/2014
	           53,46 

	7/7/2014
	     5.865,00 

	7/7/2014
	     4.236,99 

	7/7/2014
	           40,50 

	7/7/2014
	           69,00 

	7/7/2014
	           53,46 

	7/7/2014
	           53,70 

	31/7/2014
	           50,10 

	31/7/2014
	     6.524,19 

	31/7/2014
	           63,30 

	31/7/2014
	           40,50 

	1º/8/2014
	     4.263,53 

	1º/9/2014
	           65,70 

	1º/9/2014
	           53,40 

	1º/9/2014
	           63,30 

	1º/9/2014
	     6.730,20 

	9/9/2014
	     4.517,37 

	1º/10/2014
	           49,50 

	1º/10/2014
	     6.611,12 

	1º/10/2014
	           63,30 

	1º/10/2014
	           27,30 

	2/10/2014
	           13,46 

	2/10/2014
	     4.183,72 

	3/11/2014
	           34,86 

	3/11/2014
	     6.672,30 

	3/11/2014
	           53,46 

	3/11/2014
	           47,08 

	3/11/2014
	     3.636,23 

	3/11/2014
	           88,90 

	3/11/2014
	         133,65 

	28/11/2014
	     4.597,56 

	1º/12/2014
	         125,85 

	1º/12/2014
	           99,75 

	1º/12/2014
	         186,60 

	1º/12/2014
	   15.870,84 

	14/1/2015
	           11,70 

	14/1/2015
	           23,40 

	14/1/2015
	           26,92 

	14/1/2015
	         130,35 

	14/1/2015
	     8.286,30 

	14/1/2015
	   27.490,72 

	9/2/2015
	     5.452,92 

	9/2/2015
	   21.396,75 

	9/2/2015
	           40,00 

9.3. aplicar, com fundamento no art. 57 da Lei 8.443/1992, a Suellen Chiodini e à Farmácia Fonte Blumenau Ltda. multa individual no valor de R$ 17.000,00 (dezessete mil reais) , atualizados monetariamente desde a data do presente acórdão até a do efetivo recolhimento, se forem  pagas após o vencimento, na forma da legislação vigente, fixando-lhes o prazo de 15 (quinze) dias, a contar do recebimento da notificação, para que seja comprovado, perante este Tribunal, o recolhimento da quantia ao Tesouro Nacional, nos termos do art. 23, inciso III, alínea "a", da referida Lei, c/c o art. 214, inciso III, alínea "a", do Regimento Interno do TCU;
9.4. autorizar, excepcionalmente, uma vez já requerido, com fundamento no art. 26 da Lei 8.443/1992, o pagamento da importância devida em até 72 (setenta e duas) parcelas mensais e consecutivas, fixando o prazo de 15 (quinze) dias, a contar do recebimento da notificação, para que seja comprovado, perante este Tribunal, o recolhimento da primeira parcela, e de 30 (trinta) dias, a contar da parcela anterior, para que seja comprovado o recolhimento das demais parcelas, devendo incidir sobre cada valor mensal os devidos acréscimos legais, na forma prevista na legislação vigente, além de alertar que a falta de comprovação do recolhimento de qualquer parcela importará no vencimento antecipado do saldo devedor, nos termos do art. 217 do Regimento Interno do TCU;
9.5. autorizar, desde logo, com fundamento no art. 28 da Lei 8.443/1992, a cobrança judicial das dívidas, caso não atendidas as notificações;
9.6. remeter cópia deste acórdão à Procuradoria da República em Santa Catarina, com fundamento no art. 16, § 3º, da Lei 8.443/1992, c/c art. 209, § 7º, do Regimento Interno do TCU, para adoção das medidas que entender cabíveis; e
9.7. remeter cópia deste acórdão ao Fundo Nacional de Saúde, aos responsáveis e demais interessados.

Tomada de Contas Especial instaurada pelo Fundo Nacional de Saúde em razão de não comprovação da regular aplicação dos recursos repassados pela União no âmbito do Programa Farmácia Popular pela Farmácia Fonte Blumenau Ltda. Exame das alegações de defesa.

Segunda Câmara

Fundo Nacional de Saúde (FNS).

3. Responsáveis: Farmácia Fonte Blumenau Ltda. (07.260.172/0001-43); Suellen Chiodini (XXX.798.649-XX).

13.1. Ministros presentes: Aroldo Cedraz (na Presidência), Augusto Nardes (Relator) e Vital do Rêgo.
13.2. Ministro-Substituto convocado: Marcos Bemquerer Costa.

AUGUSTO NARDES

Adoto como parte deste relatório, com os ajustes de forma considerados necessários, a instrução da então denominada SecexTCE (peça 64) , que obteve anuência dos escalões superiores da unidade (peças 65-66) :
	"INTRODUÇÃO
	Cuidam os autos de Tomada de Contas Especial instaurada pelo Fundo Nacional de Saúde/Ministério da Saúde (FNS/MS) , em desfavor do estabelecimento comercial Stylofarma Fonte/Farmácia Fonte Blumenau Ltda., solidariamente com a Sra. Suellen Chiodini, em razão da aplicação irregular de recursos do Sistema Único de Saúde (SUS) no âmbito do Programa Farmácia Popular do Brasil - Aqui Tem Farmácia Popular (PFPB) , no período de 28/2/2014 a 9/2/2015, o que teria ocasionado um prejuízo de R$ 173.648,49, em valores históricos, aos cofres do FNS.
	HISTÓRICO
	Programa Farmácia Popular do Brasil
O Farmácia Popular do Brasil é um programa do Governo Federal que procura ampliar o acesso da população a medicamentos necessários para o tratamento de doenças com grande ocorrência no país.
As farmácias e drogarias que aderem ao programa fornecem aos cidadãos, de forma gratuita, medicamentos para o tratamento de hipertensão, diabetes e asma. Além destes, são disponibilizados, com até 90% de desconto, medicamentos para rinite, dislipidemia, doença de Parkinson, osteoporose, glaucoma, anticoncepcionais e fraldas geriátricas. 
Para ter acesso ao medicamento, o cidadão precisa comparecer ao estabelecimento credenciado portando CPF próprio, receita médica válida e documento com foto, bem como assinar o cupom vinculado e o cupom fiscal no ato da aquisição.
Para cada dispensação realizada, o Ministério da Saúde reembolsa o comerciante conforme a tabela de referência de preços de medicamentos, disponibilizada em: http://portalms.saude.gov.br/acoes-e-programas/farmacia-popular/legislacao.
O cadastro dos estabelecimentos da rede privada de comércio farmacêutico se dá mediante a entrega da documentação solicitada e o preenchimento do formulário de inscrição e do Requerimento e Termo de Adesão (RTA) .
A participação no Programa Farmácia Popular do Brasil - PFPB é voluntária e as farmácias e drogarias que pretendem participar devem assinar termo no qual declaram estar cientes do conteúdo e das exigências da Portaria que rege o Programa, as quais aceitam e se comprometem a cumprir.
	Auditoria do Denasus e Instauração da TCE
A presente TCE originou-se de constatações do Departamento Nacional de Auditoria do SUS (Denasus) em auditoria realizada entre 31/8/2015 e 27/1/2017, com a finalidade de avaliar a execução do Programa Farmácia Popular do Brasil junto ao estabelecimento comercial Stylofarma Fonte/Farmácia Fonte Blumenau Ltda., abrangendo o período de 28/2/2014 a 9/2/2015, com foco no cumprimento das normas estabelecidas pela Portaria GM/MS nº 971/2012, vigente de 15/5/2012 a 27/1/2016, que dispõe sobre o Programa Farmácia Popular do Brasil.
De acordo com o Relatório de Auditoria nº 15807 do Denasus e seus anexos (peças 2-3) , foram constatadas irregularidades que representavam débito de R$ 173.648,49, em valores históricos.
Foram constatadas, no referido Relatório, irregularidades nas dispensações e/ou na documentação comprobatória de dispensações de medicamentos do Programa Farmácia Popular do Brasil, caracterizadas por:
registro de dispensação de medicamentos sem notas fiscais que comprovem a aquisição, contrariando o disposto nos arts. 23, 39 e 40 da Portaria GM/MS nº 971/2012, vigente de 15/5/2012 a 27/1/2016. Evidência: constatações 418179 e 418180 (peça 2, p. 6-9) ;
registro de dispensação de medicamentos em nome de pessoas falecidas, contrariando o disposto nos arts. 21 e 23 da Portaria GM/MS nº 971/2012, vigente de 15/5/2012 a 27/1/2016. Evidência: constatação 418185 (peça 2, p. 9-10) ;
	não apresentação de cópia do cupom fiscal, cupom vinculado e/ou receitas médicas solicitados, contrariando o disposto nos arts. 21, 22, 23, 39 e 40 da Portaria GM/MS nº 971/2012, vigente de 15/5/2012 a 27/1/2016. Evidência: constatação 418188 (peça 2, p. 11-12) ;
registro de dispensação de medicamentos em nome de funcionários/responsáveis do estabelecimento, sem apresentação de documentação comprobatória, contrariando o disposto nos arts. 21, 22, 23, 39 e 40 da Portaria GM/MS nº 971/2012, vigente de 15/5/2012 a 27/1/2016. Evidência: constatação 418187 (peça 2, p. 10-11) ;
apresentação de cupom fiscal, cupom vinculado e/ou receitas médicas com irregularidades, contrariando o disposto no art. 40 da Portaria GM/MS nº 971/2012, vigente de 15/5/2012 a 27/1/2016. Evidência: constatação 418191 (peça 2, p. 13-14) .
	O detalhamento do débito apurado pelo Denasus consta da peça 2, p. 16-37. 
Diante das constatações o Denasus deu oportunidade de defesa aos responsáveis, em obediência aos princípios constitucionais que asseguram o direito ao contraditório e à ampla defesa, como demonstram as notificações expedidas em 21/7/2016 (peça 8) . Conforme cita o Relatório de Auditoria nº 15807, os responsáveis apresentaram justificativas, as quais lograram afastar parcialmente as irregularidades apontadas.  
	Superada a fase de defesa administrativa, foram emitidas notificações de cobrança pela Secretaria Executiva do FNS aos responsáveis, em ofícios emitidos em 20/11/2017 (peças 16, 18 e 20) .
Assim, o motivo que levou à instauração da presente Tomada de Contas Especial está materializado por prejuízo causado pelo estabelecimento comercial Stylofarma Fonte/Farmácia Fonte Blumenau Ltda. ao Programa Farmácia Popular do Brasil, no valor histórico de R$ 173.648,49, no período de 28/2/2014 a 9/2/2015, tendo em vista irregularidades que contrariaram as normas vigentes à época, especialmente a Portaria GM/MS nº 971/2012, vigente de 15/5/2012 a 27/1/2016, frente às constatações apontadas no Relatório de Auditoria nº 15807 do Denasus (peça 2) e consolidadas na Matriz de Responsabilização acostada pelo órgão instaurador (peça 34) .
Com base no Relatório de Auditoria do Denasus e com fundamento na IN/TCU 71/2012, alterada pela IN/TCU 76/2016 e DN/TCU 155/2016, o Fundo Nacional de Saúde autorizou a instauração de Tomada de Contas Especial (peça 33) .
O Relatório Completo do Tomador de Contas Especial nº 425/2020 (peça 35) registra a apuração de fatos, a quantificação do dano, bem como a identificação dos responsáveis, nos termos do art. 2º da IN TCU 71/2012.
Registra, ainda, que foi dada oportunidade de defesa aos responsáveis, conforme as notificações relacionadas no item '5' do relatório do tomador, expedidas visando a regularização das contas e o ressarcimento do dano (peça 35) . 
Por fim, o tomador de contas concluiu pela responsabilização do estabelecimento comercial Stylofarma Fonte/Farmácia Fonte Blumenau Ltda., solidariamente com a Sra. Suellen Chiodini, quantificando-se o débito no valor de R$ 264.393,75, atualizado em 15/9/2020 (peça 35, p. 1) . A inscrição em conta de responsabilidade, no SIAFI, foi efetuada mediante a Nota de Lançamento de Sistema nº 2020NS072627, de 15/9/2020 (peça 36) .
Uma vez concluída a TCE no âmbito do Fundo Nacional de Saúde, esta foi remetida à Controladoria-Geral da União, a qual emitiu o 	Relatório de Auditoria nº 2473/2020 (peça 38) , que anui com as conclusões do Relatório de Auditoria nº 15807 do Denasus (peça 2) e Relatório de Tomada de Contas Especial nº 425/2020 (peça 35) . 
Diante disso, a Secretaria de Controle Interno certificou a irregularidade das contas (peça 39) , acompanhado do parecer do dirigente do órgão de controle interno (peça 40) , tendo o Ministro de Estado da Saúde registrado o conhecimento das conclusões daquele órgão de controle interno (peça 41) . 
Autuada no TCU em 29/1/2021, foi realizada Instrução Preliminar com proposta de citação (peça 44) do estabelecimento comercial Stylofarma Fonte/Farmácia Fonte Blumenau Ltda. (CNPJ 07.260.172/0001-43) e da Sra. Suellen Chiodini (CPF XXX.798.649-XX) , a qual obteve parecer favorável da Subunidade (peça 45) e da Unidade (peça 46) . 
Os responsáveis foram citados por meio dos seguintes expedientes:
	Natureza
	Comunicação 
	Data de expedição
	Peça
	Destinatário
	Origem do endereço
	Data da ciência ou motivo da devolução
	Peça da ciência
	Peça da Resposta

	Citação
	Ofício 31780/2021-Seproc
	19/07/2021
	49
	Suellen Chiodini
	Receita Federal
	22/07/2021
	51
	54, 55, 56, 57, 58, 59, 60

	Citação
	Ofício 31782/2021-Seproc
	20/07/2021
	50
	Farmacia Fonte Blumenau Ltda
	Receita Federal
	29/07/2021
	61
	
No dia 5/8/2021, foi juntada procuração outorgando ao Dr. Fábio Schramm, OAB/SC 27.528, poderes para representar a Sra. Suellen Chiodini (peça 52) . 
No dia 5/8/2021, a Sra. Suellen Chiodini apresentou suas alegações de defesa (peça 54) e a documentação acostada às peças 55-60.
Apesar de o estabelecimento comercial Stylofarma Fonte/Farmácia Fonte Blumenau Ltda. ter sido devidamente citado, não atendeu à citação e não se manifestou quanto às irregularidades verificadas.
	AVALIAÇÃO DA OCORRÊNCIA DE PRESCRIÇÃO
Em relação à prescrição, o Supremo Tribunal Federal - STF, no Recurso Extraordinário - RE 636.886, fixou a tese, com repercussão geral reconhecida, de que 'é prescritível a pretensão de ressarcimento ao erário fundada em decisão de Tribunal de Contas' (Tema 899) . Posteriormente, o próprio TCU regulamentou o assunto por meio da Resolução TCU 344, de 11/10/2022, publicada em 21/10/2022, à luz do disposto na Lei 9.873/1999, estabelecendo que 'prescrevem em cinco anos as pretensões punitiva e de ressarcimento' nos processos de controle externo, conforme o art. 2º, da referida norma.
Quanto ao termo inicial da contagem do prazo prescricional, o art. 4º prevê o seguinte:
Art. 4° O prazo de prescrição será contado:
I - da data em que as contas deveriam ter sido prestadas, no caso de omissão de prestação de contas;
II - da data da apresentação da prestação de contas ao órgão competente para a sua análise inicial;
III - do recebimento da denúncia ou da representação pelo Tribunal ou pelos órgãos de controle interno, quanto às apurações decorrentes de processos dessa natureza;
IV - da data do conhecimento da irregularidade ou do dano, quando constatados em fiscalização realizada pelo Tribunal, pelos órgãos de controle interno ou pelo próprio órgão ou entidade da Administração Pública onde ocorrer a irregularidade;
V - do dia em que tiver cessado a permanência ou a continuidade, no caso de irregularidade permanente ou continuada.
No que se refere às causas de interrupção da prescrição, o art. 5º dispõe:
Art. 5º A prescrição se interrompe:
I - pela notificação, oitiva, citação ou audiência do responsável, inclusive por edital; 
II - por qualquer ato inequívoco de apuração do fato;
III - por qualquer ato inequívoco de tentativa de solução conciliatória; 
IV - pela decisão condenatória recorrível.
§ 1° A prescrição pode se interromper mais de uma vez por causas distintas ou por uma mesma causa desde que, por sua natureza, seja repetível no curso do processo.
§ 2° Interrompida a prescrição, começa a correr novo prazo a partir do ato interruptivo.
§ 3º Não interrompem a prescrição o pedido e concessão de vista dos autos, emissão de certidões, prestação de informações, juntada de procuração ou subestabelecimento e outros atos de instrução processual de mero seguimento do curso das apurações.
No caso concreto, por se tratar de irregularidade continuada, o termo inicial da contagem do prazo prescricional é a data do último fato gerador (art. 4º, V) : 9/2/2015.
Ademais, verificam-se, nos presentes autos, os seguintes eventos processuais interruptivos da prescrição, ocorridos tanto na fase interna, quanto na fase externa desta TCE:
2.1. Fase interna:
notificação para apresentação de defesa, expedida em 21/7/2016 (peça 8) e entregue em 28/7/2016 (peça 9) ; 
emissão do Relatório de Auditoria nº 15807, em 15/3/2017 (peças 2-3) ;
notificações de cobrança, expedidas em 20/11/2017 (peças 16, 18 e 20) e entregues em 7/12/2017 e 8/12/2017 (peças 17, 19 e 21) ;
despacho de instauração da TCE, emitido em 14/9/2020 (peça 33) ;
emissão do Relatório Completo do Tomador de Contas Especial nº 425/2020, em 15/9/2020 (peça 35) ;
emissão do Relatório da CGU nº 2473/2020, em 18/12/2020 (peça 38) .
2.2. Fase externa:
autuação da Tomada de Contas Especial no âmbito do Tribunal de Contas da União, em 29/1/2021;
instrução com proposta de citação, em 15/6/2021 (peças 44-46) ; 
citações, realizadas no âmbito do TCU, em 19/7/2021 e 20/7/2021 (peças 49-50) e entregues em 22/7/2021 e 29/7/2021 (peças 51 e 61) .
Ao se analisar o termo inicial da contagem do prazo de prescrição, bem como a sequência de eventos processuais indicados no item anterior, os quais têm o condão de interromper a fluência do prazo prescricional, nos termos do art. 5º da Resolução TCU n. 344/2022, conclui-se que não houve o transcurso do prazo de 5 (cinco) anos entre cada evento processual e o seguinte. Portanto, levando-se em consideração o entendimento do STF acima mencionado, bem como a vigente regulamentação do Tribunal, não ocorreu, nos autos, a prescrição da pretensão sancionatória e ressarcitória para o TCU.
	Avaliação da Prescrição Intercorrente no âmbito do Tribunal
A RESOLUÇÃO - TCU 344, de 11 de outubro de 2022, estabelece que:
Art. 8º Incide a prescrição intercorrente se o processo ficar paralisado por mais de três anos, pendente de julgamento ou despacho, sem prejuízo da responsabilidade funcional decorrente da paralisação, se for o caso. 
§ 1° A prescrição intercorrente interrompe-se por qualquer ato que evidencie o andamento regular do processo, excetuando-se pedido e concessão de vista dos autos, emissão de certidões, prestação de informações, juntada de procuração ou subestabelecimento e outros atos que não interfiram de modo relevante no curso das apurações.
§ 2° As causas suspensivas e interruptivas da prescrição principal também suspendem ou interrompem a prescrição intercorrente.
Levando-se em consideração a vigente regulamentação do Tribunal, bem como os eventos processuais interruptivos da prescrição na fase externa, conclui-se que não houve o transcurso do prazo de 3  (três) anos entre cada evento processual e o seguinte, e consequentemente não ocorreu a prescrição intercorrente.
	ANÁLISE DOS PRESSUPOSTOS DE PROCEDIBILIDADE DA IN/TCU 71/2012
	Viabilidade do Exercício do Contraditório e Ampla Defesa
Verifica-se que não há prejuízo ao contraditório e à ampla defesa, uma vez que não houve o transcurso de mais de dez anos desde o fato gerador sem que tenha havido a notificação dos responsáveis pela autoridade administrativa federal competente (art. 6º, inciso II, c/c art. 19 da IN/TCU 71/2012, modificada pela IN/TCU 76/2016) , pois os recursos transferidos e as despesas impugnadas referem-se aos exercícios de 2014 e 2015, e os responsáveis foram notificados sobre as irregularidades pela autoridade administrativa competente em 21/7/2016 (peça 8) .
	Valor de Constituição da TCE
Verifica-se, também, que o valor atualizado do débito apurado (sem juros) em 1/1/2017 é de R$ 207.153,05, portanto superior ao limite mínimo de R$ 100.000,00, na forma estabelecida conforme os arts. 6º, inciso I, e 19 da IN/TCU 71/2012, modificada pela IN/TCU 76/2016.
	VERIFICAÇÃO DA EXISTÊNCIA DE OUTROS DÉBITOS
Em atenção ao comando contido no item 9.4 do Acórdão 1772/2017-TCU-Plenário (Relator Ministro-Substituto Augusto Sherman) , e em atendimento ao disposto no art. 6º, § 1º, da Instrução Normativa TCU 71/2012, informa-se que não foi constatada a existência de outros débitos imputáveis aos responsáveis arrolados nestes autos em demais processos em tramitação no Tribunal. 
	EXAME TÉCNICO
	Esgotamento da via administrativa do Ministério da Saúde para ressarcimento do dano
Preliminarmente, oportuno consignar que, nos termos do art. 23, § 1º, do Decreto 7.827/2012, que regulamenta a Lei Complementar 141/2012, e item 9.3.5.2 do Acórdão 1072/2017-TCU-Plenário (Relator Ministro Bruno Dantas) , foram esgotadas, na via administrativa de controle interno do Ministério da Saúde, as medidas para ressarcimento do dano, conforme notificações aos responsáveis em 20/11/2017 (peças 16, 18 e 20) .
	Caracterização das irregularidades geradoras do dano ao erário
Extrai-se da situação sintetizada na seção 'histórico' desta instrução que o tomador de contas identificou como ilícito gerador do dano as seguintes irregularidades, o que teria ocasionado um prejuízo de R$ 173.648,49:
2.3. Irregularidade nas dispensações e/ou na documentação comprobatória de dispensações de medicamentos do Programa Farmácia Popular do Brasil, caracterizada por:
 Ocorrência 1: registro de dispensação de medicamentos sem notas fiscais que comprovem a aquisição;
Dispositivos violados: arts. 23, 39 e 40 da Portaria GM/MS nº 971/2012, vigente de 15/5/2012 a 27/1/2016; 
Responsáveis: Stylofarma Fonte/Farmácia Fonte Blumenau Ltda., Sra. Suellen Chiodini, sócia administradora 17/2/2012;
Conduta: não apresentar notas fiscais que comprovem a compra e a existência em estoque dos medicamentos dispensados;
Evidência: Constatações 418179 e 418180 do Relatório de Auditoria nº 15807 do Denasus (peça 2, p. 6-9) ;
Ocorrência 2: registro de dispensação de medicamentos em nome de pessoas falecidas;
Dispositivos violados: arts. 21 e 23 da Portaria GM/MS nº 971/2012, vigente de 15/5/2012 a 27/1/2016; 
Responsáveis: Stylofarma Fonte/Farmácia Fonte Blumenau Ltda., Sra. Suellen Chiodini, sócia administradora 17/2/2012;
Conduta: realizar a dispensação de medicamentos em nome de pessoas falecidas;
Evidência: Constatação 418185 do Relatório de Auditoria nº 15807 do Denasus (peça 2, p. 9-10) ;
Ocorrência 3: não apresentação de cópia do cupom fiscal, vinculado e/ou receitas médicas solicitados;
Dispositivos violados: arts. 21, 22, 23, 39 e 40 da Portaria GM/MS nº 971/2012, vigente de 15/5/2012 a 27/1/2016; 
Responsáveis: Stylofarma Fonte/Farmácia Fonte Blumenau Ltda., Sra. Suellen Chiodini, sócia administradora 17/2/2012;
Conduta: não apresentar as cópias do cupom fiscal, vinculado e/ou receitas médicas solicitados, os quais servem para atestar a legalidade das dispensações realizadas;
Evidência: Constatação 418188 do Relatório de Auditoria nº 15807 do Denasus (peça 2, p. 11-12) ;
Ocorrência 4: registro de dispensação de medicamentos em nome de funcionários/responsáveis do estabelecimento, sem apresentação de documentação comprobatória;
Dispositivos violados: arts. 21, 22, 23, 39 e 40 da Portaria GM/MS nº 971/2012, vigente de 15/5/2012 a 27/1/2016; 
Responsáveis: Stylofarma Fonte/Farmácia Fonte Blumenau Ltda., Sra. Suellen Chiodini, sócia administradora 17/2/2012;
Conduta: registrar dispensação de medicamentos em nome de funcionários/responsáveis do estabelecimento e não apresentar documentação comprobatória que atesta a legalidade da transação;
Evidência: Constatação 418187 do Relatório de Auditoria nº 15807 do Denasus (peça 2, p. 10-11) ;
Ocorrência 5: apresentação de cupom fiscal, vinculado e/ou receitas médicas com irregularidades;
Dispositivos violados: art. 40 da Portaria GM/MS nº 971/2012, vigente de 15/5/2012 a 27/1/2016; 
Responsáveis: Stylofarma Fonte/Farmácia Fonte Blumenau Ltda., Sra. Suellen Chiodini, sócia administradora 17/2/2012;
Conduta: apresentar cupom fiscal, vinculado e/ou receitas médicas com irregularidades e/ou realizar registro de dispensação de medicamentos de forma divergente ao constante desses documentos;
Evidência: Constatação 418191 do Relatório de Auditoria nº 15807 do Denasus (peça 2, p. 13-14) .
	Responsabilização da Pessoa Física dos Sócios e Dirigentes dos Estabelecimentos Comerciais e Individualização das Condutas
Devido ao caráter convenial conferido à relação entre o poder público e o particular no âmbito do Programa Farmácia Popular do Brasil, conforme claramente explicitado nas Portarias que o regem, a jurisprudência do TCU tem se solidificado no sentido de que sejam responsabilizados, além da pessoa jurídica, também seus administradores, pessoalmente, a comprovar a regular aplicação dos recursos públicos desse programa submetidos às suas decisões. Nesse diapasão, acerca das irregularidades constatadas na execução do PFPB, julgados recentes do TCU, a exemplo dos Acórdãos 3796/2020-TCU-Primeira Câmara (Relator Ministro Vital do Rêgo) , 2395/2020-TCU-Primeira Câmara (Relator Ministro-Substituto Weder de Oliveira) , e 2386/2020-TCU-Primeira Câmara (Relator Ministro Augusto Sherman) , têm responsabilizado a pessoa jurídica da farmácia/drogaria credenciada em solidariedade com a pessoa física dos seus administradores, não pelo instituto da desconsideração da personalidade jurídica, mas pela obrigação de prestar contas decorrente da natureza convenial da relação jurídica estabelecida. 
Sobre o assunto é claro o voto condutor do Acórdão 5259/2018-TCU-Primeira Câmara, (Relator Ministro Vital do Rêgo) :
Com relação à matéria de fato, como bem ressaltou o MPTCU, a norma que instituiu o PFPB (art. 2º, inciso II, da Portaria 184/2011, sucedido pelo art. 2º, inciso II, Portaria 111/2016) atribuiu ao programa, expressamente, a natureza de convênio, por meio do qual é outorgado ao particular (farmácia ou drogaria integrante da rede privada) a gestão de recursos públicos. Assim, ao assumir voluntariamente o múnus público de gestão de recursos do PFPB, o particular se submete à obrigação de prestar contas, conforme disposto no artigo 70, parágrafo único, da Constituição, e, eventual responsabilização em caso mau uso dos recursos geridos, consoante dispõe o artigo 71, inciso II, da CF/1988.
Nesse contexto, compartilho o entendimento do MPTCU, no sentido de que, ao se considerar a gestão de recursos públicos no âmbito de uma pessoa jurídica de direito privado, as decisões das pessoas naturais administradoras dessa pessoa jurídica determinam a destinação a ser dada àqueles recursos públicos. Isso faz com que, além da pessoa jurídica, também seus administradores sejam obrigados, pessoalmente, a comprovar a regular aplicação dos recursos públicos submetidos às suas decisões, a exemplo do que deliberou esta Corte no Acórdão 8969/2016-TCU-Segunda Câmara (Relator Ministro Raimundo Carreiro) .
Dessa forma, nos casos em que o estabelecimento comercial farmacêutico é uma sociedade limitada (Ltda.) , devem ser chamados aos autos a pessoa jurídica em solidariedade com as pessoas físicas dos sócios administradores, com suas responsabilidades restritas aos períodos de administração. 
O caso concreto tratado nesta TCE envolve o estabelecimento comercial Stylofarma Fonte/Farmácia Fonte Blumenau Ltda. (CNPJ 07.260.172/0001-43) , constituído sob a natureza jurídica de sociedade limitada, devendo assim serem responsabilizados também os seus sócios administradores constantes do quadro societário à época das ocorrências, conforme se verifica no Contrato Social e alterações (peça 4) , tratando-se, no caso em tela, apenas da Sra. Suellen Chiodini (CPF XXX.798.649-XX) , sócia administradora 17/2/2012.
Considerando os ilícitos acima identificados, a imputação de responsabilidade atende aos pressupostos estabelecidos na jurisprudência desta Corte de Contas. Com efeito, há elementos para individualizar as condutas, o nexo de causalidade entre estas e as irregularidades geradoras do dano e está caracterizada a atuação, no mínimo culposa, dos responsáveis, conforme resumido na matriz de responsabilização anexa a esta instrução e demonstrado na descrição das ocorrências listadas no tópico retro 'Caracterização das irregularidades geradoras do dano ao erário'.
Encontram-se, dessa forma, elementos probatórios nos autos que autorizam a responsabilização do estabelecimento comercial Stylofarma Fonte/Farmácia Fonte Blumenau Ltda. e da Sra. Suellen Chiodini, na condição de sócia administradora.
Na seara do Direito Financeiro, é cediço que cabe ao responsável demonstrar, por meio da documentação exigida nos normativos do PFPB, a boa e regular aplicação dos recursos públicos federais geridos no âmbito do referido programa, ainda que tais recursos financeiros lhes tenham sido repassados posteriormente à dispensação dos medicamentos, pois fora feito com base nas informações prestadas pelo estabelecimento comercial farmacêutico à luz das exigências previamente estabelecidas e aceitas pelo ente privado. 
Cabia às pessoas aqui responsabilizadas comprovar, por meio de documentos hábeis (notas fiscais de entrada, receitas médicas, cupons vinculados, cupons fiscais etc.) , que as dispensações de medicamentos respeitaram os normativos do programa.
	Citações
Em cumprimento ao Despacho do Secretário da Secex-TCE (peça 46) , foi promovida a citação dos responsáveis por meio dos seguintes expedientes:
	Natureza
	Comunicação 
	Data de expedição
	Peça
	Destinatário
	Origem do endereço
	Data da ciência ou motivo da devolução
	Peça da ciência
	Peça da Resposta

	Citação
	Ofício 31780/2021-Seproc
	19/07/2021
	49
	Suellen Chiodini
	Receita Federal
	22/07/2021
	51
	54, 55, 56, 57, 58, 59, 60

	Citação
	Ofício 31782/2021-Seproc
	20/07/2021
	50
	Farmacia Fonte Blumenau Ltda
	Receita Federal
	29/07/2021
	61
	
	Alegações de defesa da Sra. Suellen Chiodini
No documento constante da peça 54, a defendente alega que, em face da recessão econômica que assola o país, por conta da proliferação do coronavírus e das regras sanitárias estabelecidas pelo governo do Estado de Santa Catarina, seus recursos financeiros teriam sido drasticamente reduzidos, de modo que teria comprometido até o seio familiar. 
Alega que sempre teria agido com boa-fé no processo que teria apurado os fatos aqui discutidos, juntando todos os documentos necessários para deslinde da ação administrativa, e que, além de tudo, teria reconhecido a falha administrativa no controle dos documentos, bem como a prática de atos administrativos fora dos padrões normais, ante a falta de conhecimento das normas pertinentes ao programa Farmácia Popular, e que teria concordado com a devolução do valor apurado pela autoridade competente.
Alega que, apesar dos escassos recursos financeiros, pretende solucionar o litígio, propondo acordo de pagamento do valor total do débito, diluído, no entanto, em 72 parcelas, já que não teria condições financeiras de saldá-la em 36 parcelas, conforme faria prova os extratos bancários anexados (peças 55-60) .
Por fim, traz como precedentes os Acórdão 2395/2017-TCU-Primeira Câmara, Relator Ministro Benjamin Zymler e 6537/2016 - Primeira Câmara, Relator Bruno Dantas, nos quais, em caso semelhante, teria autorizado o parcelamento em 72 prestações.
	Análise
Conforme Acórdão 8911/2020-TCU-Segunda Câmara, Relatora Ministra Ana Arraes, o requerimento de parcelamento demonstraria a intenção de resolver a situação e seria indício de boa-fé, o que autorizaria a concessão de novo prazo para recolhimento do débito sem incidência de juros de mora, porém com a devida atualização monetária, como se verifica no seguinte trecho:
18. Ressalve-se, porém, que a Lei Orgânica deste Tribunal estabelece, em seu art. 12, § 2°, que, 'reconhecida pelo Tribunal a boa-fé, a liquidação tempestiva do débito atualizado monetariamente sanará o processo, se não houver sido observada outra irregularidade nas contas'. Nesse sentido, destaque-se o seguinte enunciado extraído da jurisprudência selecionada do TCU (Acórdão 6812/2014-TCU-Segunda Câmara, relatado pelo ministro-substituto Marcos Bemquerer, em minha substituição) :
'Em caso de parcelamento de débito, reconhecida a boa-fé do responsável, os acréscimos legais incidentes sobre cada parcela devem se restringir à atualização monetária'
19. O art. 202, § 1º, do Regimento Interno também é claro ao definir que 'os débitos serão atualizados monetariamente e, caso o responsável venha a ser condenado pelo Tribunal, serão acrescidos de juros de mora, nos termos da legislação vigente, devendo-se registrar expressamente essas informações no expediente citatório'.
20. A propósito, não se desconsidera precedente no sentido de não haver previsão regimental para que o Tribunal autorize o pagamento parcelado do débito acrescido apenas da correção monetária (sem a incidência de juros) , ainda que requerido antes da condenação (Acórdão 7606/2015-TCU-Primeira Câmara, da relatoria do ministro-substituto Weder de Oliveira) .
21. Mas, além do precedente anterior e das disposições normativas citadas, é relevante lembrar que a Instrução Normativa - TCU 71/2012 foi alterada recentemente pela Instrução Normativa - TCU 85/2020, a fim de incluir o art. 13-A naquela norma, o qual prevê a possibilidade de recolhimento do débito sem incidência dos juros de mora até mesmo na fase interna da tomada de contas especial, com quitação provisória, sob condição resolutiva, no caso de o TCU não reconhecer a boa-fé do responsável ou identificar outras irregularidades nas contas, sendo que, havendo solidariedade passiva, o recolhimento do débito por um responsável aproveita aos demais.
22. Neste processo, é certo que não se pode aferir a boa-fé da pessoa jurídica. Em situação similar, a jurisprudência do TCU afirma que o exame dessa circunstância, para fins de concessão de novo prazo para recolhimento do débito sem incidência de juros de mora (art. 202, § 3º, do Regimento Interno) , deve ser feito em relação à conduta dos administradores da pessoa jurídica, uma vez que os atos destes obrigam a empresa desde que exercidos nos limites dos poderes definidos no ato constitutivo do ente (art. 47 do Código Civil) .
 (...) 24. Ocorre que, nas circunstâncias concretas, não se descarta a ocorrência de boa-fé, uma vez que o próprio requerimento de parcelamento demonstra a intenção de resolver a situação, e as normas do programa, mesmo no caso de descredenciamento por motivo de irregularidade, permitem nova adesão após um período de dois anos do cancelamento do contrato (art. 43 da Portaria - MS 111/2016) .
 (...) 26. Dessa forma, e ainda considerando, por analogia, o precedente contido no Acórdão 5068/2016-TCU-Primeira Câmara, da relatoria do ministro-substituto Augusto Sherman, de que a revelia não impede a concessão de novo prazo para recolhimento do débito sem a incidência dos juros de mora, pois as normas aplicáveis não condicionam a aferição da boa-fé aos casos em que tenha ocorrido a apresentação de alegações de defesa, conclui-se por autorizar o parcelamento sem essa incidência.
No âmbito do TCU é considerado de boa-fé o responsável que, embora tenha concorrido para o dano ao erário ou outra irregularidade, seguiu as normas pertinentes, os preceitos e os princípios do direito. A análise, portanto, é feita sob o ponto de vista objetivo, sem que seja necessária a comprovação de má-fé (dolo) , mas apenas da ausência de boa-fé objetiva (Acórdão 7936/2018-TCU-Segunda Câmara, Relator Ministro-Substituto Augusto Sherman.
Tendo em vista que o requerimento de parcelamento demonstraria a intenção de resolver a situação e seria indício de boa-fé, o que somente é verificado conclusivamente quando da instrução de mérito, propõe-se autorizar o pagamento da dívida, excepcionalmente, em até 72 (setenta e duas) parcelas mensais e consecutivas, atualizadas monetariamente e sem incidência de juros de mora.
Cumpre, por fim, salientar que o TCU pode deferir pedido de parcelamento da dívida em mais de 36 parcelas mensais, em caráter excepcional, levando em consideração a boa-fé e a capacidade econômica do requerente (Acórdão 6537/2016-TCU-Primeira Câmara, Relator Ministro Bruno Dantas) . 
	CONCLUSÃO
Em face da análise promovida na seção 'Exame Técnico', propõe-se autorizar o pagamento da dívida, excepcionalmente, em até 72 (setenta e duas) parcelas mensais e consecutivas, atualizadas monetariamente e sem incidência de juros de mora.
	PROPOSTA DE ENCAMINHAMENTO
Diante do exposto, submetem-se os autos à consideração superior, propondo:
fixar novo e improrrogável prazo de 15 (quinze) dias, a contar das notificações, com fundamento no art. 12, §§ 1º e 2º, da Lei 8.443/1992 e art. 202, §§ 2º e 3º, do Regimento Interno, para que o estabelecimento comercial Stylofarma Fonte/Farmácia Fonte Blumenau Ltda. e a Sra. Suellen Chiodini efetuem e comprovem, perante este Tribunal, o recolhimento das quantias a seguir especificadas aos cofres do Fundo Nacional de Saúde, atualizadas monetariamente a partir das datas indicadas até a data do efetivo recolhimento, abatendo-se na oportunidade a quantia eventualmente ressarcida, na forma prevista na legislação em vigor:
	DATA DA OCORRÊNCIA
	VALOR ORIGINAL
 (R$) 

	28/02/2014
	         143,80 

	28/02/2014
	           53,46 

	28/02/2014
	     4.770,90 

	28/02/2014
	     2.621,06 

	28/02/2014
	           48,00 

	28/02/2014
	           66,96 

	28/02/2014
	           66,92 

	28/02/2014
	           19,20 

	16/04/2014
	           53,46 

	16/04/2014
	           20,10 

	16/04/2014
	           53,46 

	16/04/2014
	     5.836,60 

	16/04/2014
	     3.622,96 

	16/04/2014
	           28,80 

	16/04/2014
	           37,80 

	12/05/2014
	           40,50 

	12/05/2014
	     3.609,50 

	12/05/2014
	     5.873,10 

	12/05/2014
	           71,70 

	12/05/2014
	           51,70 

	12/05/2014
	           53,46 

	30/05/2014
	     5.092,48 

	30/05/2014
	           11,70 

	30/05/2014
	           54,90 

	30/05/2014
	           26,10 

	02/06/2014
	     3.221,63 

	02/06/2014
	           53,46 

	07/07/2014
	     5.865,00 

	07/07/2014
	     4.236,99 

	07/07/2014
	           40,50 

	07/07/2014
	           69,00 

	07/07/2014
	           53,46 

	07/07/2014
	           53,70 

	31/07/2014
	           50,10 

	31/07/2014
	     6.524,19 

	31/07/2014
	           63,30 

	31/07/2014
	           40,50 

	01/08/2014
	     4.263,53 

	01/09/2014
	           65,70 

	01/09/2014
	           53,40 

	01/09/2014
	           63,30 

	01/09/2014
	     6.730,20 

	09/09/2014
	     4.517,37 

	01/10/2014
	           49,50 

	01/10/2014
	     6.611,12 

	01/10/2014
	           63,30 

	01/10/2014
	           27,30 

	02/10/2014
	           13,46 

	02/10/2014
	     4.183,72 

	03/11/2014
	           34,86 

	03/11/2014
	     6.672,30 

	03/11/2014
	           53,46 

	03/11/2014
	           47,08 

	03/11/2014
	     3.636,23 

	03/11/2014
	           88,90 

	03/11/2014
	         133,65 

	28/11/2014
	     4.597,56 

	01/12/2014
	         125,85 

	01/12/2014
	           99,75 

	01/12/2014
	         186,60 

	01/12/2014
	   15.870,84 

	14/01/2015
	           11,70 

	14/01/2015
	           23,40 

	14/01/2015
	           26,92 

	14/01/2015
	         130,35 

	14/01/2015
	     8.286,30 

	14/01/2015
	   27.490,72 

	09/02/2015
	     5.452,92 

	09/02/2015
	   21.396,75 

	09/02/2015
	           40,00 

autorizar o pagamento da dívida em até 72 (setenta e duas) parcelas mensais e consecutivas, nos termos do art. 26 da Lei 8.443/1992 c/c o art. 217 do Regimento Interno, fixando-lhes o prazo de quinze dias, a contar do recebimento da notificação, para comprovarem perante o Tribunal o recolhimento da primeira parcela, e de trinta dias, a contar da parcela anterior, para comprovarem os recolhimentos das demais parcelas, devendo incidir sobre cada valor mensal, apenas a atualização monetária;
informar aos responsáveis de que a liquidação tempestiva do débito atualizado monetariamente saneará o processo e permitirá que as contas sejam julgadas regulares com ressalva, dando-lhe quitação, nos termos do § 4º do art. 202 do Regimento Interno do TCU, ao passo que a ausência dessa liquidação tempestiva levará ao julgamento pela irregularidade das contas, com imputação de débito a ser atualizado monetariamente e acrescido de juros moratórios nos termos do art. 19 da Lei 8.443/1992, bem como à aplicação da multa prevista no art. 57 da mesma Lei 8.443/1992;
sobrestar o presente processo, até a quitação do débito ou a inadimplência de qualquer parcela."
2.	O Ministério Público que atua junto a este Tribunal, em Parecer da lavra do Subprocurador-Geral Paulo Soares Bugarin, discordou da proposta da unidade técnica de fixar novo prazo, nos termos a seguir transcritos (peça 67) :
"Cuidam os autos de Tomada de Contas Especial instaurada pelo Fundo Nacional de Saúde/Ministério da Saúde (FNS/MS) , em desfavor do estabelecimento comercial Stylofarma Fonte/Farmácia Fonte Blumenau Ltda., solidariamente com a Sra. Suellen Chiodini, em razão da aplicação irregular de recursos do Sistema Único de Saúde (SUS) no âmbito do Programa Farmácia Popular do Brasil - Aqui Tem Farmácia Popular (PFPB) , no período de 28/2/2014 a 9/2/2015, o que teria ocasionado um prejuízo de R$ 173.648,49, em valores históricos, aos cofres do FNS.
As irregularidades tratadas no processo referem-se a: registro de dispensação de medicamentos sem notas fiscais que comprovem a aquisição; registro de dispensação de medicamentos em nome de pessoas falecidas; não apresentação de cópia do cupom fiscal vinculado e/ou receitas médicas solicitados; e apresentação de cupom fiscal vinculado e/ou receitas médicas com irregularidades.
Procedidas as comunicações regulares, apenas a responsável Suellen Chiodini manifestou-se nos autos (peças 54 a 60) . A empresa Stylofarma Fonte/Farmácia Fonte Blumenau Ltda. não atendeu à citação e não se manifestou quanto às irregularidades verificadas, caracterizando-se a revelia e impondo-se o prosseguimento do processo, para todos os efeitos, conforme prevê o art. 12, § 3º, da Lei 8.443/92.
Nas alegações de defesa apresentadas pela Sra. Suellen Chiodini, a responsável reconhece as irregularidades praticadas e requer que seja autorizada a devolução dos recursos em 72 parcelas.
A unidade técnica propõe fixação de novo prazo para recolhimento com autorização de pagamento da dívida, excepcionalmente, em até 72 (setenta e duas) parcelas mensais e consecutivas, atualizadas monetariamente e sem incidência de juros de mora. Argumenta que deve o Tribunal reconhecer a boa-fé da responsável 'Tendo em vista que o requerimento de parcelamento demonstraria a intenção de resolver a situação e seria indício de boa-fé'.
Não obstante concordar com o parcelamento excepcional em 72 parcelas para o pagamento do débito, o MPTCU diverge do encaminhamento proposto pela unidade técnica, especialmente quanto ao não julgamento imediato das contas e o reconhecimento da boa-fé da responsável, com a consequente extinção dos juros de mora sobre o montante da dívida, com aplicação do disposto no art. 202, §§ 2º, 3º e 4º, do Regimento Interno do TCU.
Com as devidas vênias, compreendo que essa opção não poderá ser considerada quando do julgamento de mérito do processo, pois se mostra juridicamente inviável.
Conforme a jurisprudência atual pacífica desta Corte de Contas, nos processos de controle externo avalia-se a boa-fé na sua dimensão objetiva, diante de um caso concreto e nas condições em que o agente atuou. Assim, deve-se verificar se o responsável agiu de acordo com um modelo objetivo de conduta social, ou seja, do modo como seria esperado de um responsável prudente, diligente e de bom discernimento.
Essa análise recai sobre a conduta adotada pelo responsável na época da prática dos atos inquinados como irregulares, e não sobre sua atuação no momento presente, em que busca parcelamento do débito.
A boa-fé deveria ter pautado a ação do responsável no passado, de modo que, mesmo tendo praticado ato lesivo à Administração Pública, ele teria agido de forma prudente, diligente e com bom discernimento, seguindo as normas pertinentes, os preceitos e os princípios do direito. Somente nesta hipótese poderia ser concedida nova oportunidade de quitação do débito sem a incidência de juros de mora.
O reconhecimento da boa-fé, da forma como disposto no art. 12, § 2º, da Lei 8.443/92 e no art. 202, §§ 2º, 3º e 4º, do Regimento Interno do TCU, não se presta a beneficiar o agente faltoso que, após descoberto o delito cometido, se propõe a quitar o débito de forma parcelada. Inexiste boa-fé objetiva neste ato, assim como inexistiu quando necessária para refrear o ato lesivo. O pedido de parcelamento do débito não requalifica a conduta adotada no passado.
No caso concreto, em que se avalia a boa-fé objetiva em relação à pessoa jurídica de direito privado, a jurisprudência do TCU firmou-se no sentido de que o exame deve recair sobre a conduta dos seus administradores, uma vez que seus atos obrigam a pessoa jurídica. Trata-se, então, de dirigente empresarial que praticou condutas que se caracterizam como atos lesivos dolosos, em irregularidades tais como: registro de dispensação de medicamentos sem notas fiscais que comprovem a aquisição; registro de dispensação de medicamentos em nome de pessoas falecidas; não apresentação de cópia do cupom fiscal vinculado e/ou receitas médicas solicitados; e apresentação de cupom fiscal vinculado e/ou receitas médicas com irregularidades.
Verifica-se, portanto, ser impossível juridicamente reconhecer a boa-fé nas condutas da responsável. Como consequência normativa, os juros de mora não podem ser desconsiderados quando da condenação em débito neste processo de TCE. A propósito, a conduta de registro de dispensação de medicamentos em nome de pessoas falecidas constitui ato em que não se pode reconhecer boa-fé.
Com estas considerações, o MPTCU propõe que o Tribunal proceda, de imediato, ao julgamento irregular das contas dos responsáveis, condenando-os ao débito especificado na proposta de encaminhamento (peça 64, p. 11-13) ; aplicação da multa prevista no art. 57 da Lei 8.443/92 e autorização excepcional para o pagamento da dívida em até 72 (setenta e duas) parcelas mensais e consecutivas, nos termos do art. 26 da Lei 8.443/92, c/c o art. 217 do Regimento Interno."
	É o Relatório.

Diego Bendini Madalena (OAB-SC 36.107), representando Suellen Chiodini.

Subprocurador-Geral Paulo Soares Bugarin.

TOMADA DE CONTAS ESPECIAL. FUNDO NACIONAL DE SAÚDE. MINISTÉRIO DA SAÚDE. SISTEMA ÚNICO DE SAÚDE (SUS). PROGRAMA FARMÁCIA POPULAR DO BRASIL. APLICAÇÃO IRREGULAR DE RECURSOS. CITAÇÃO. ALEGAÇÃO DE BOA-FÉ NA CONDUTA DA RESPONSÁVEL. IMPOSSIBILIDADE DE RECONHECIMENTO ANTE A PRÁTICA DOLOSA DE ATOS INEQUIVOCAMENTE ILEGAIS. IRREGULARIDADE DAS CONTAS. DÉBITO. MULTA. A dispensação de medicamentos da Farmácia Popular em nome de pessoas falecidas constitui ato que obsta a possibilidade de reconhecimento da boa-fé do agente responsável.

TOMADA DE CONTAS ESPECIAL (TCE)

Unidade de Auditoria Especializada em Tomada de Contas Especial (AudTCE).

Trata-se de Tomada de Contas Especial instaurada pelo Fundo Nacional de Saúde/Ministério da Saúde (FNS/MS) , em desfavor do estabelecimento comercial Stylofarma Fonte/Farmácia Fonte Blumenau Ltda., solidariamente com a Sra. Suellen Chiodini, em razão da aplicação irregular de recursos do Sistema Único de Saúde (SUS) no âmbito do Programa Farmácia Popular do Brasil - Aqui Tem Farmácia Popular (PFPB) , no período de 28/2/2014 a 9/2/2015, o que teria ocasionado um prejuízo de R$ 173.648,49, em valores históricos, aos cofres do FNS.
A tomada de contas especial originou-se de constatações do Departamento Nacional de Auditoria do SUS (Denasus) em auditoria realizada entre 31/8/2015 e 27/1/2017, com a finalidade de avaliar a execução do PFPB pela Farmácia Fonte Blumenau Ltda.
Na fiscalização, foram constatadas as seguintes irregularidades:
registro de dispensação de medicamentos sem notas fiscais que comprovem a aquisição; 
registro de dispensação de medicamentos em nome de pessoas falecidas; 
não apresentação de cópia do cupom fiscal vinculado e/ou receitas médicas solicitados, ou apresentação com irregularidades; e
registro de dispensação de medicamentos em nome de funcionários/responsáveis do estabelecimento, sem apresentação de documentação comprobatória.
Diante das constatações o Denasus deu oportunidade de defesa aos responsáveis, em obediência aos princípios constitucionais que asseguram o direito ao contraditório e à ampla defesa, tendo sido apresentadas justificativas que lograram afastar apenas parcialmente as irregularidades apontadas.
Superada a fase de defesa administrativa, foram emitidas notificações de cobrança pela Secretaria Executiva do FNS aos responsáveis, e determinada a instauração da TCE em decorrência do prejuízo causado pela Farmácia Fonte Blumenau Ltda. ao Programa Farmácia Popular do Brasil, no valor histórico de R$ 173.648,49.
O Controle Interno anuiu a esse posicionamento.  
No âmbito do TCU, os responsáveis foram regularmente citados. Transcorrido o prazo regimental, a Farmácia Fonte Blumenau Ltda. deixou de apresentar alegações de defesa ou efetuar o recolhimento do débito, devendo ser considerada revel, dando-se prosseguimento ao processo, conforme estabelece o art. 12, § 3º, da Lei 8.443/1992.
A responsável Suellen Chiodini apresentou defesa (peça 54) acompanhada dos elementos de peças 55 a 60. 
Em síntese, não nega o cometimento das irregularidades, apenas alega que enfrentou dificuldades financeiras em decorrência da pandemia de Covid-19, que teria agido com boa-fé no processo que apura as irregularidades, e que teria concordado com a devolução dos valores apurados. Propôs, para tal, que a dívida fosse parcelada em 72 parcelas mensais, já que não teria condições de saldá-la em 36 parcelas, invocando, em sua defesa, precedentes deste Tribunal que teriam autorizado o parcelamento em 72 prestações. 
Do exame das alegações de defesa, a unidade técnica propõe reconhecer a boa-fé da responsável e, em consequência, que seja fixado novo e improrrogável prazo para recolhimento do débito. 
O Ministério Público, representado pelo Subprocurador-Geral Paulo Soares Bugarin, discorda desse entendimento, em parecer lavrado à peça 67, e propõe que as contas sejam desde logo julgadas irregulares, com imputação de débito e aplicação de multa.
Feito esse breve e necessário relato, passo a decidir. Esclareço que desde logo anuo à tese esposada pelo MPTCU, cujos argumentos incorporo como fundamentos de minhas razões de decidir, sem prejuízo das considerações que teço a seguir.
De acordo com dados constantes do sítio do Ministério da Saúde na internet, o Programa Farmácia Popular do Brasil (PFPB)  é um programa do Governo Federal que visa complementar a disponibilização de medicamentos utilizados na Atenção Primária à Saúde (APS) , por meio de parceria com farmácias e drogarias da rede privada. Dessa forma, além das Unidades Básicas de Saúde e/ou farmácias municipais, o cidadão pode obter medicamentos nas farmácias e drogarias credenciadas ao PFPB.
O Programa Farmácia Popular do Brasil (PFPB) disponibiliza medicamentos gratuitos para o tratamento de diabetes, asma e hipertensão e, de forma subsidiada para dislipidemia, rinite, doença de Parkinson, osteoporose, glaucoma, anticoncepção e fraldas geriátricas. Nesses casos o Ministério da Saúde paga parte do valor dos medicamentos (até 90% do valor de referência tabelado) e o cidadão paga o restante, de acordo com o valor praticado pela farmácia. 
Para a obtenção dos medicamentos e/ou fraldas geriátricas pelo Programa Farmácia Popular do Brasil (PFPB) , o paciente deve comparecer a um estabelecimento credenciado, identificado pelo adesivo com a logomarca do Programa Farmácia Popular do Brasil (PFPB) , apresentando os seguintes documentos:
documento oficial com foto e número do CPF ou documento de identidade em que conste o número do CPF;
receita médica dentro do prazo de validade, tanto do SUS quanto de serviços particulares. Para a obtenção de fraldas geriátricas para incontinência, o paciente deverá ter idade igual ou superior a 60 (sessenta) anos ou ser pessoa com deficiência, e deverá apresentar prescrição, laudo ou atestado médico que indique a necessidade do uso de fralda geriátrica, no qual conste, na hipótese de paciente com deficiência, a respectiva Classificação Internacional de Doenças (CID) .
A concepção do PFPB atribuiu expressamente ao Programa a natureza de convênio, por meio do qual é outorgado ao particular (farmácia ou drogaria privada) a gestão de recursos públicos, nos termos da legislação específica e jurisprudência desta Corte.
Em breve síntese, as farmácias ou drogarias privadas fornecem os medicamentos previstos no Programa aos cidadãos, mediante apresentação de prescrição médica, e o Ministério da Saúde reembolsa o estabelecimento dos custos do produto em percentual total ou parcial calculado a partir do valor de referência. Em última análise, a União arca com o ônus do fornecimento, condicionada à regularidade dos documentos e informações necessários ao reembolso da farmácia ou drogaria, na forma da regulamentação.
No mérito, as conclusões desta TCE convergem para um grande número de dispensações de medicamentos no âmbito do PFPB sem atendimento às normas regentes do Programa, cujo cumprimento é indispensável para atestar a regularidade dos procedimentos e, com isso, a farmácia fazer jus ao reembolso por parte dos cofres federais.
O exame dos autos evidencia que não se trata de casos isolados, vez que as irregularidades apresentam grande similaridade quanto à tipologia e volume financeiro substancial - R$ 173.648,49 - para uma farmácia de pequeno porte.
Em verdade, os elementos indicam possível prática de fraude na documentação comprobatória das dispensações com vistas a obter reembolso por medicamentos possivelmente não fornecidos, com o consequente enriquecimento ilícito dos responsáveis. De todo modo, para a condenação em débito, basta a não comprovação da boa e regular aplicação dos recursos que o estabelecimento recebeu para operacionalizar o PFPB, em razão das falhas documentais apuradas, ex vi da legislação regente do Programa.
Nesse contexto, tanto a sociedade empresária quanto a pessoa física foram responsáveis pela gestão, mas não lograram comprovar a regular aplicação dos recursos que lhes foram confiados para execução do PFPB. A esse respeito, em situações análogas o Tribunal considerou que (grifos nossos) :
"A pessoa jurídica que participa do Programa Farmácia Popular do Brasil (PFPB) assume a gestão de recursos públicos, submetendo-se à obrigação de prestar contas, conforme disposto no art. 70, parágrafo único, da Constituição Federal, e sujeitando-se a eventual responsabilização em solidariedade com seus administradores, caso configurado o mau uso dos recursos geridos, nos termos do art. 71, inciso II, da Lei Maior." (Acórdãos 5.259/2018 e 2.457/2019, ambos TCU-Primeira Câmara e relatados pelo Ministro Vital do Rêgo) 
Outrossim, ao se considerar a gestão de recursos públicos no âmbito de uma pessoa jurídica de direito privado, as decisões das pessoas naturais, administradoras dessa pessoa jurídica, determinam a destinação a ser dada àqueles recursos públicos. Isso faz com que, além da pessoa jurídica, também seus administradores sejam obrigados, pessoalmente, a comprovar a regular aplicação dos recursos públicos submetidos às suas decisões, a exemplo do que deliberou esta Corte no Acórdão 8969/2016-TCU-Segunda Câmara (Relator Ministro Raimundo Carreiro) .
Ao assumir voluntariamente o múnus público de gestão de recursos do PFPB, o particular se submete à obrigação de prestar contas, conforme disposto no artigo 70, parágrafo único, da Constituição, e a eventual responsabilização em caso de mau uso dos recursos geridos, consoante dispõe o artigo 71, inciso II, da CF/1988, em conjunto com a pessoa jurídica.
Corrobora esse entendimento a Súmula-TCU 286, segundo a qual: "A pessoa jurídica de direito privado destinatária de transferências voluntárias de recursos federais feitas com vistas à consecução de finalidade pública responde solidariamente com seus administradores pelos danos causados ao Erário na aplicação desses recursos".
Feitas essas considerações e não havendo nos autos elementos capazes de afastar as irregularidades apontadas, e que, mesmo tendo sido dada oportunidade de defesa aos responsáveis, eles não se desincumbiram desse ônus, não há o que se aproveitar em seu favor.
Com relação ao reconhecimento da boa-fé da responsável, concordo com o posicionamento do representante do MPTCU, cujos argumentos são do seguinte teor:
"Não obstante concordar com o parcelamento excepcional em 72 parcelas para o pagamento do débito, o MPTCU diverge do encaminhamento proposto pela unidade técnica, especialmente quanto ao não julgamento imediato das contas e o reconhecimento da boa-fé da responsável, com a consequente extinção dos juros de mora sobre o montante da dívida, com aplicação do disposto no art. 202, §§ 2º, 3º e 4º, do Regimento Interno do TCU.
Com as devidas vênias, compreendo que essa opção não poderá ser considerada quando do julgamento de mérito do processo, pois se mostra juridicamente inviável.
Conforme a jurisprudência atual pacífica desta Corte de Contas, nos processos de controle externo avalia-se a boa-fé na sua dimensão objetiva, diante de um caso concreto e nas condições em que o agente atuou. Assim, deve-se verificar se o responsável agiu de acordo com um modelo objetivo de conduta social, ou seja, do modo como seria esperado de um responsável prudente, diligente e de bom discernimento.
Essa análise recai sobre a conduta adotada pelo responsável na época da prática dos atos inquinados como irregulares, e não sobre sua atuação no momento presente, em que busca parcelamento do débito.
A boa-fé deveria ter pautado a ação do responsável no passado, de modo que, mesmo tendo praticado ato lesivo à Administração Pública, ele teria agido de forma prudente, diligente e com bom discernimento, seguindo as normas pertinentes, os preceitos e os princípios do direito. Somente nesta hipótese poderia ser concedida nova oportunidade de quitação do débito sem a incidência de juros de mora.
O reconhecimento da boa-fé, da forma como disposto no art. 12, § 2º, da Lei 8.443/92 e no art. 202, §§ 2º, 3º e 4º, do Regimento Interno do TCU, não se presta a beneficiar o agente faltoso que, após descoberto o delito cometido, se propõe a quitar o débito de forma parcelada. Inexiste boa-fé objetiva neste ato, assim como inexistiu quando necessária para refrear o ato lesivo. O pedido de parcelamento do débito não requalifica a conduta adotada no passado.
No caso concreto, em que se avalia a boa-fé objetiva em relação à pessoa jurídica de direito privado, a jurisprudência do TCU firmou-se no sentido de que o exame deve recair sobre a conduta dos seus administradores, uma vez que seus atos obrigam a pessoa jurídica. Trata-se, então, de dirigente empresarial que praticou condutas que se caracterizam como atos lesivos dolosos, em irregularidades tais como: registro de dispensação de medicamentos sem notas fiscais que comprovem a aquisição; registro de dispensação de medicamentos em nome de pessoas falecidas; não apresentação de cópia do cupom fiscal vinculado e/ou receitas médicas solicitados; e apresentação de cupom fiscal vinculado e/ou receitas médicas com irregularidades.
Verifica-se, portanto, ser impossível juridicamente reconhecer a boa-fé nas condutas da responsável. Como consequência normativa, os juros de mora não podem ser desconsiderados quando da condenação em débito neste processo de TCE. A propósito, a conduta de registro de dispensação de medicamentos em nome de pessoas falecidas constitui ato em que não se pode reconhecer boa-fé."
Com efeito, ainda que esta Corte realizasse um esforço excepcional de compreensão das razões sustentadas pela responsável para admitir como atos de boa-fé a dispensação de medicamentos sem notas fiscais, ou sem a apresentação de cópias dos cupons fiscais ou das receitas médicas, ou ainda a apresentação desses documentos com irregularidades, não há possibilidade de reconhecer boa-fé na dispensação de medicamentos em nome de funcionários do estabelecimento ou, mais grave ainda, em nome de pessoas falecidas.   
Conforme sustentado pelo MPTCU, a boa-fé haveria de ser aferida na conduta da responsável na época da prática dos atos inquinados como irregulares, e não sobre sua atuação no momento presente, em que busca parcelamento do débito. Deveria ela ter agido com prudência, diligência e bom discernimento a fim de que esta Corte pudesse lhe conceder nova oportunidade de quitação do débito sem a incidência de juros de mora. 
É nesse sentido a jurisprudência desta Corte de Contas:
"O exame da boa-fé, para fins de concessão de novo prazo para o recolhimento do débito sem a incidência de juros de mora (art. 202 do Regimento Interno do TCU) , quando envolver pessoa jurídica de direito privado, será feito, em regra, em relação à conduta de seus administradores, uma vez que os atos destes obrigam a pessoa jurídica, desde que exercidos nos limites dos poderes definidos no ato constitutivo da entidade. Acórdão 13232/2016-TCU-Segunda Câmara. Relator: RAIMUNDO CARREIRO."
Nesse cenário, em linha com a manifestação do Parquet especializado, entendo que exsurge o dever de, desde logo, julgar irregulares as contas dos responsáveis, imputando-lhes débito solidário e aplicando-lhes multas individuais, com amparo nos arts. 19 e 57 da Lei Orgânica do TCU.
Ante o exposto, VOTO por que o Tribunal adote o Acórdão que ora submeto à deliberação deste Colegiado.
TCU, Sala das Sessões, em 9 de maio de 2023.
Ministro JOÃO AUGUSTO RIBEIRO NARDES 
Relator